【裁判字號】    93,醫,26
【裁判日期】    950321
【裁判案由】    損害賠償
【裁判全文】
臺灣臺北地方法院民事判決                93年度醫字第26號
原      告  乙○○
訴訟代理人  顏文正律師
被      告  丙○○
            國立台灣大學醫學院附設醫院
法定代理人  甲○○
共      同
訴訟代理人  黃宗正律師
上列當事人間請求損害賠償事件，本院於95年2月14日言詞辯論
終結，判決如下：
    主      文
原告之訴及假執行聲請均駁回。
訴訟費用由原告負擔。
    事實及理由
一、原告主張：
  (一)原告因腎結石阻塞尿道症狀，於民國91年6月7日在被告國立
    台灣大學醫學院附設醫院（下稱台大醫院）接受腎臟導管引
    流，由被告丙○○醫師主持，但未成功，91年6月10日進行
    第二次引流方才成功。91年6月19日進行震波碎石術，未成
    功，且於震波時，原告背後之引流導管脫落，丙○○及其他
    醫護人員均未發覺，事後亦未追蹤，造成原告腎臟受損。91
    年6月25日丙○○改以內視鏡取石術處理，然竟將儀器中之
    一截金屬條掉落在原告之腎臟內，於翌日接受X光檢查時方
    告知此情。91年7月2日丙○○雖以內視鏡方式欲取出金屬條
    ，但在歷經二小時後仍告失敗。嗣由訴外人陳淳醫師看診，
    並依建議定期服用抗生素，以防該金屬條在體內所生之危險
    ，原告之肝、腎功能因而嚴重受損。
  (二)為此本於民法第184條第1項前段、第2項、第188條第1項、
    第195條第1項規定，請求被告賠償原告精神上所受損害，並
    聲明求為判決：(一)被告應連帶給付原告250萬元，及自起訴
    狀繕本送達被告之翌日即93年8月20日起至清償日止，按週
    年利率5%計算之利息；(二)原告願供擔保，請准宣告假執行。
二、被告辯稱：
  (一)進行體外震波碎石術，病患幾乎都會產生血尿現象，引流導
    管滑脫通常僅產生外部輕微滲血，很快就會癒合，血尿與引
    流導管滑脫無關，且引流導管滑脫不會造成腎臟受損。原告
    於進行體外震波碎石術後，多次檢驗腎功能，均維持在穩定
    狀態，並未發現有腎臟嚴重受損情事。又原告接受體外震波
    碎石術，係負責照會之總醫師向主治醫師報告病患狀況並充
    分討論後，始予安排進行，術後亦由照會之總醫師追蹤病患
    ，隨時向主治醫師報告，被告亦是在充分掌握考慮原告之身
    體狀況下，主動將原告轉至泌尿科病房，被告對於每位泌尿
    科病患，平日每日迴診一至二次，假日亦不時主動探視，絕
    無術後不追蹤病患狀況或避不見面之情事。
  (二)進行輸尿管鏡取石術時，發生導引金屬線斷落腎臟內之情事
    ，非被告所能防免，被告應無過失。而導引金屬線被雷射燒
    斷，之前並無類似之病例報告，進行輸尿管鏡取石術時，亦
    無從發現導引金屬線斷落，至翌日照Ｘ光檢視取石狀況時，
    被告始發現導引金屬線斷落在腎臟下腎盞內，立即告知原告
    家屬，絕無隱瞞情事。且原告並非因導引金屬線斷落腎臟內
    而須服用抗生素。蓋醫療用之金屬線使用前均經消毒，斷落
    腎臟內通常並不致引發細菌感染，反而腎臟結石引發細菌感
    染之機會極大。本件原告之所以進行抗生素治療係因腎臟結
    石所致，且被告所使用之抗生素均符合用藥原則，且多以第
    一線抗生素治療，亦不致因此導致肝功能異常。
  (三)原告並未證明肝臟是否確已嚴重受損。原告於第一次腦出血
    住院時即已有肝功能異常現象，於本件手術前後肝功能並無
    異常之變化，至於原告93年6月10日檢驗ＧＯＴ及ＧＰＴ指
    數偏高之原因為何？尚不明確。原告為痛風、腎結石及皮膚
    黴菌感染之患者，其服用之藥物亦可能造成肝功能異常。
三、兩造不爭執之事實：
    91年4月27日，原告因疑似腦溢血，在被告醫院住院治療。
    91年5月30日原告因腎結石阻塞尿道發燒。91年6月7日被告
    丙○○為原告從事背後腎臟導管引流未成功，91年6月10日
    被告丙○○再度為原告引流成功。91年6月19日被告丙○○
    為原告進行震波碎石術後，原告之前開腎臟引流導管脫落。
    被告丙○○於91年6月25日為原告進行輸尿管內視取石術，
    將內視鏡之一小段金屬導管斷片掉落在原告腎臟內。91年7
    月2日被告丙○○試圖以內視鏡為原告取出該金屬斷片失敗
    ，92年11月28日訴外人陳淳醫師為原告取出該金屬斷片。
四、原告主張：被告丙○○在為原告進行腎結石震波碎石術時，
    未注意原告背後裝有腎臟引流導管，手術時竟未發現其脫落
    而致排出大量血尿，亦未為任何處置及追蹤病情云云。被告
    則否認之。
  (一)按醫療業務之施行，應善盡醫療上必要之注意，醫療法第82
    條固有明文。惟查腎臟引流導管 (PCN tube)脫落或移位之
    情形並非少見，常見原因為病人移動或自行不慎拉扯引流導
    管；一旦脫落後，不可也無法立即將原引流倒管置入原位。
    一般而言對人體或腎臟應不會造成立即性之嚴重損害，須依
    照病人實際整體狀況再決定引流導管脫落後之後續處置，有
    行政院衛生署醫事審議委員會鑑定書一份附卷可稽（本院卷
    二第21頁）。從而被告丙○○為原告進行系爭手術時，在客
    觀上雖得預見該腎臟引流導管有脫落之可能性，惟如被告於
    手術前後業已依照當時臨床醫學實踐之醫療水準，正確地保
    持相當方式與程度之注意，即屬於已盡其結果預見義務及結
    果迴避義務；亦即縱使該導管發生脫落情事，但只要被告處
    置得當，即不具備客觀上及主觀上注意義務違反性。因為被
    告丙○○畢竟並非萬能造物者，而只是泌尿科專科醫生，客
    觀上無法就系爭手術之結果，負擔「無瑕疵」之保證責任，
    從而本院自不能課以被告超出一般專科醫師平均注意能力之
    注意義務。
  (二)經查91年6月19日原告手術後，發現系爭引流導管脫落，醫
    護人員立即移除脫落之引流導管，同時以紗布覆蓋壓迫原引
    流導管皮膚穿刺孔，有護理紀錄影本一份可稽（本院卷一第
    109頁）。而本件被告丙○○依91年6月24日體外震波碎石術
    後Ｘ光，發現原告有殘餘結石堵塞輸尿管，而於91年6月25
    日實施輸尿管鏡取石術，亦有出院病歷摘要、手術記錄影本
    各一份可證（本院卷一第46、48頁）。而被告丙○○及台大
    醫院醫護人員之上開處置，依當時情況而言，屬於正確適當
    之醫療處置，亦有行政院衛生署醫事審議委員會鑑定書一份
    附卷可稽（本院卷二第21頁）。至於原告雖爭執發現引流導
    管脫落者為原告，並非被告云云；惟查不問發現者為何人，
    只要被告得知上情後，已為適當正確之處置，即應認為被告
    並未違反注意義務，已屬前述。從而原告此部分主張，並無
    理由。被告所辯並未違反注意義務等語，應屬可信。
五、原告又主張：被告丙○○於執行輸尿管內視鏡取石術時，將
    內視鏡之一小段金屬導管斷片遺留在原告腎臟內，未為告知
    ，亦未為任何處置云云。被告則否認之。
  (一)按進行輸尿管內視鏡取石術時，導引金屬是有可能斷落於腎
    臟之內。造成導引金屬斷落之真正原因無法確認，因為事屬
    個案病例發生，與醫師之技術無關。若系爭手術過程一切順
    利，但發生系爭導引金屬末端不明原因斷裂，而留置於腎臟
    內，則手術醫師於手術當時，有可能無法立即發現該情況，
    有行政院衛生署醫事審議委員會鑑定書一份附卷可稽（本院
    卷二第21頁）。從而據此足證，被告丙○○為原告進行系爭
    手術時，在客觀上雖得預見該內視鏡導引金屬有斷裂之可能
    性，惟如被告於手術前後業已依照當時臨床醫學實踐之醫療
    水準，正確地保持相當方式與程度之注意，即屬於已盡其結
    果預見義務及結果迴避義務；亦即縱使該導引金屬果真發生
    斷落情事，但只要被告處置得當，即不具備客觀上及主觀上
    注意義務違反性（理由詳如前述）。
  (二)經查被告丙○○於91年6月25日進行輸尿管內視鏡取石術後
    ，於91年6月26日檢視原告腹部Ｘ光片，發現一小段導引金
    屬斷落留置於腎臟內，丙○○曾嘗試先以較小侵犯性手術（
    軟式輸尿管鏡）取出斷落之導引金屬，但未成功；惟丙○○
    嗣後與訴外人陳淳醫師共同為原告執行手術取出該金屬斷片
    ，為兩造所不爭執。則據此足證被告丙○○已為適當正確之
    處置，並未違反注意義務。
  (三)原告雖又主張：被告丙○○隱瞞上情，未為任何處置，於91
    年6月26日原告依醫療流程照Ｘ光片檢視取石狀況後，丙○
    ○始告知上情云云。惟查衡諸常情，醫師於手術過程中，的
    確不可能立即發現內視鏡導引金屬發生不明原因之斷裂；蓋
    因醫師並非全知全能，僅因具備醫學知識與技術從事醫療行
    為而已，顯然不可能察覺所有不明原因之狀況。再者內視鏡
    導引金屬體積細微，如非經由Ｘ光檢查，被告醫師如何得以
    發現其遺留在原告腎臟內？因此被告丙○○於91年6月25日
    手術翌日即91年6月26日，即因檢視Ｘ光片後告知原告上情
    ，復於91年7月2日為原告手術進行移除，足證被告並無隱瞞
    或延誤可言。此外原告並未舉證證明被告丙○○隱瞞上情，
    應認為原告此部分主張不可採。另原告又主張：從事輸尿管
    內視鏡取石術成功、且無金屬線掉落之情形，所在多有云云
    。惟查衡諸一般常情，此類手術成功圓滿者，固然遠多於手
    術有瑕疵或失敗者；但不能據此即得推論認為，該類手術即
    必須成功而不得有任何瑕疵，蓋醫師畢竟並非萬能造物者，
    豈有鐵口直斷包醫包治好之可能？從而原告此部分主張，並
    無理由。被告所辯並未違反注意義務等語，應屬可信。
六、原告主張遭受下列損害：發生血尿，並有感染細菌之危險，
    必須服用抗生素維生，造成肝臟、腎臟受有損害且肝功能異
    常云云。被告則否認之。
  (一)原告之肝臟並未因系爭醫療行為而受有損害：
    原告同時為出血性腦中風、痛風、腎結石病患，且長期因全
    身多處皮膚嚴重黴菌感染，而接受藥物治療，再加以原告先
    前於91年5月間因腦出血而住院期間，即被告丙○○手術前
    ，業因一般檢查而發現肝功能不良（91年5月15日：AST 216
    ALT:468 U/L; 91年5月19日:AST 166 ALT:504U/L）。91年6
    月5日測得血中肝炎指數已有進步 (AST: 49 ALT:126U/L)。
    91年6月18日（即體外震波碎石術前），追蹤血中肝炎指數
    已恢復正常值內 (AST:13 ALT:24U/L)。91年7 月10日（即
    體外震波碎石術後）追蹤血中肝炎指數仍正常(AST:13
    ALT:13U/L)。且依原告腹部Ｘ光片顯示，術後左腎仍有殘餘
    腎結石，因此原告出院後，於多次門診尿液檢查發現有膿尿
    而接受抗生素治療，並無不當。而服用時間於門診給抗生素
    藥治療，每次不超過一週，且非連續治療，符合抗生素用藥
    原則；且多以第一線口服抗生素Ulex (Cephalexin)治療，
    該抗生素在臨床上鮮少發生肝功能損傷情形。有病歷摘要影
    本一份（本院卷一第30、31、38、51頁）、行政院衛生署醫
    事審議委員會鑑定書一份可稽（本院卷二第23頁）。則據此
    足證原告肝功能之變化，非全因服用抗生素引起；且於系爭
    手術前後並無變化，並在正常範圍內。原告雖又主張其於93
    年6月10日在台北縣樹林市仁愛醫院健康檢查時，發現肝功
    能指數 (GOT)已高達80（正常值為小於或等於37）、GPT指
    數高達245（正常值為小於或等於40）云云。惟查本件原告
    指訴被告所為系爭醫療行為時間，係在91年6月間，則距離
    原告所自稱之肝功能檢查時間即93年6月間，前後相隔達2年
    ；且原告復為出血性腦中風、痛風、腎結石及皮膚黴菌感染
    病患，從而原告所提出之健康檢查結果，不能證明原告之肝
    臟因本件被告所為系爭醫療行為而受有損害。
  (二)原告之腎臟亦未因系爭醫療行為而受有損害：
    又原告於91年5月間因腦出血住院治療時，即診斷有綠膿桿
    菌及尿路感染及左腎結石。原告出院後，雖於多次門診尿液
    檢查中，發現有膿尿而接受抗生素治療，然而有異物留置於
    腎臟中，不一定必然引發細菌感染；但腎臟結石確實增加尿
    路或腎臟細菌感染之機會。另原告於91年6月19日即腎引流
    導管脫落之後，於92年2月11日至門診接受血清腎功能檢驗
    ，結果正常 (BUN:11.0mg/dL Creatinine:1.1 mg/dL)，有
    病歷摘要影本一份（本院卷一第27頁）、檢驗累積報告影本
    一份（本院卷一第79頁）、行政院衛生署醫事審議委員會鑑
    定書一份附卷可稽（本院卷二第21-23頁）。從而據此足證
    原告之腎臟，並未因系爭醫療行為而受有損害。
七、綜上所述，被告丙○○及台大醫院針對本件原告所實施之各
    項住院檢查、手術進行方式、治療經過等各項醫療行為，均
    符合一般醫療常規處理模式，並未違反注意義務。且原告之
    肝臟及腎臟，均未因系爭醫療行為而受有損害；從而原告之
    身體權既未遭受侵害，自無非財產上損害可言。被告所辯，
    應屬可信。故原告請求被告丙○○及台大醫院連帶給付慰撫
    金250元云云，並無理由，不應准許。其假執行之聲請亦失
    所附麗，併予駁回。因本件事證已臻明確，兩造其餘主張陳
    述及所提之證據，均毋庸再予審酌，附此敘明。
八、訴訟費用負擔之依據：民事訴訟法第78條。
中    華    民    國    95    年     3    月    21    日
                  民事第六庭    法  官  邱  琦
以上正本係照原本作成
如對本判決上訴，須於判決送達後20日內向本院提出上訴狀
中    華    民    國    95    年     3    月    21    日
                                書記官  池東旭


司法院資訊處製作；財團法人民間司法改革基金會備份。
